【裁判字號】    88,易,1131
【裁判日期】    890131
【裁判案由】    違反著作權法
【裁判全文】
臺灣新竹地方法院刑事判決                        八十八年度易字第一一三一號
    公  訴  人  臺灣新竹地方法院檢察署檢察官
    被      告  乙○○
右列被告因違反著作權法案件，經檢察官提起公訴（八十八年度偵字第八一三二號）
，本院判決如左︰
    主  文
乙○○無罪。
    理  由
一、公訴意旨略以：被告乙○○係設於新竹縣湖口鄉○○街一三五號「太平洋影視社
    」負責人，明知其於民國八十八年十月間向不詳年籍姓名之影視代理商所購買之
    「貞子謎咒」，係盜拷好朋友電影有限公司（以下簡稱好朋友公司）取得日本角
    川書店株式會社授權發行，並享有著作財產權之非法重製物，竟意圖散布營利，
    而陳列在其經營之「太平洋影視社」內，擬出租予不特定顧客牟利，嗣於八十八
    年十一月二日中午十二時五十分許，在上址為警查獲，並扣得「貞子謎咒」盜版
    影音光碟一片，因認被告涉有違反著作權法第九十三條第三款、第八十七條第二
    款之罪嫌等語。
二、按犯罪事實應依證據認定之，無證據不得推定其犯罪事實，刑事訴訟法第一百五
    十四條定有明文。又被告否認犯罪事實所持之辯解，縱屬不能成立，仍非有積極
    證據足以證明其犯罪行為，不能遽為有罪之認定，最高法院三十年上字第一八三
    一號亦著有判例。公訴人認被告涉有違反著作權法第九十三條第三款之罪嫌，無
    非係以後述之論述為其主要論據：（一）被告坦承有陳列「貞子謎咒」影音光碟
    片供出租等情。（二）上開事實業據告訴人好朋友公司代理人唐悅真指述綦詳，
    並有著作權相關證明在卷可稽。（三）另有盜版影音光碟一片扣案及照片六禎在
    卷足資佐證。
三、訊據被告乙○○固不否認有前揭購買「貞子謎咒」影音光碟供出租等情，惟堅決
    否認有違反著作權法犯行，並辯稱伊係向影視代理商甲○○所購買，且伊根本不
    知何人有合法代理權等語。經查：
（一）被告供出租使用之「貞子謎咒」影音光碟，乃係影視出版商饒英鵬所出版，且
      饒英鵬係託由朋友自日本取得「貞子謎咒」影音光碟原版帶後，再自行翻譯為
      中文重製出版，並由嘉佳育樂股份有限公司及惠聯影視股份有限公司竹苗區代
      理商甲○○代理發行，被告則係向甲○○購買取得等情，業據證人饒英鵬、甲
      ○○分別到庭證述屬實，並有甲○○名片一張附卷可證。據此，被告辯稱該影
      音光碟係向嘉佳育樂股份有限公司及惠聯影視股份有限公司竹苗區代理商甲○
      ○所購買等情，即堪採信。
（二）再者，「貞子謎咒」視聽著作確係日本人之著作，並於八十八年一月二十三日
      在日本首次發行，嗣於八十八年五月三十一日始授權學者股份有限公司於臺灣
      地區之錄影帶（ＶＨＳ、ＬＤ、ＶＣＤ及家庭用錄影帶之公開放映權，但不包
      括ＤＶＤ）發行權及電視播放權，授權期間自八十八年六月一日起至九十三年
      五月三十一日止；學者股份有限公司再於八十八年八月十日授權告訴人好朋友
      公司發行權，而告訴人好朋友公司並於八十八年八月二十五日起據以開始發行
      影音光碟，亦據告訴人好朋友公司代理人唐悅真指述綦詳，復有行政院新聞局
      錄影節目審查合格證明書、版權證明書、首次發行證明書（中日文版）、錄影
      帶發行權及電視播放權授權證明書（中日文版）等在卷可稽。從而，「貞子謎
      咒」視聽著作既係日本人之著作，則一般之消費者或出租業者無從得知該「貞
      子謎咒」視聽著作是否有授權在臺灣地區發行，或是否授權何人（包括法人）
    發行，即合於常理。況告訴人好朋友公司迄至八十八年八月二十五日起始在臺
      灣地區發行影音光碟，尤難以苛責一般之消費者或出租業者於短時間內主動查
      詢該「貞子謎咒」視聽著作是否有授權在臺灣地區發行，或是否授權何人（包
      括法人）發行，因此縱然一般之消費者或出租業者有疏於查詢而購買未經授權
      之重製物之情事，亦難認有明知之犯意，充其量不過係過失。揆諸前揭說明，
      姑不論該「貞子謎咒」視聽著作是否受我國著作權法之保護（詳如後述），然
      被告既係向一般之影視代理商販入該「貞子謎咒」影音光碟，自無何違反常情
      之情事；且該「貞子謎咒」視聽著作又係日本人之著作，告訴人好朋友公司亦
      迄至八十八年八月二十五日起始在臺灣地區發行影音光碟，則被告辯稱伊根本
      不知何人有合法代理權等情，亦非全然無據，又合於常理，應堪足採信。是縱
      然扣案之「貞子謎咒」影音光碟係非法重製物，然被告既非「明知」，自難認
      其有明知之犯意，乃不得以違反著作權法第九十三條第三款、第八十七條第二
      款之規定相繩。
（三）又查，外國人之著作除合於著作權法第四條之規定，始得依我國之著作權法享
      有著作權。又「貞子謎咒」視聽著作係日本人之著作，而於八十八年一月二十
      三日在日本首次發行，迄至八十八年八月二十五日起始在臺灣地區發行，已如
      前述。據此，依著作權法第四條第一、二款之規定，不論日本國與我國有無互
      惠關係或對我國人之著作予以相同之保護，該「貞子謎咒」視聽著作均不受我
      國著作權法之保護。茲有疑義者，乃係該「貞子謎咒」是否受北事務協調委員
      會與美國在台協會於八十二年七月十六日簽署生效之「北美事務協調委員會與
      美國在台協會著作權保護協定」之保護（參著作權法第四條但書），而在我國
      享有著作權？按告訴人好朋友公司係據該協定第一條第四項之規定主張該「貞
      子謎咒」視聽著作在我國享有著作權。惟查，日本國雖係伯恩會員國，然「北
      美事務協調委員會與美國在台協會著作權保護協定」係源自著作權法第四條所
      稱之協定另有約定之規定，而著作權法第四條乃規範關於外國人著作在我國是
      否享有著作權之保護，故我國人顯非著作權法第四條所規範之對象甚明。故「
      北美事務協調委員會與美國在台協會著作權保護協定」應僅係規範對於美國人
      在台灣之著作權保護及我國人在美國境內之著作權保護，我國人自不得據以援
      用。據此，告訴人好朋友公司主張依「北美事務協調委員會與美國在台協會著
      作權保護協定」第一條第四項之規定，而認該「貞子謎咒」視聽著作在我國享
      有著作權云云，乃洵無足採。
（四）綜上，依我國著作權法第四條之規定，日本人之著作即「貞子謎咒」視聽著作
      ，應不受我國之保護，縱有重製之行為，亦不得認有違反著作權法之情事。又
      縱然該「貞子謎咒」視聽著作受我國著作權法之保護，然被告既非「明知」扣
      案之「貞子謎咒」影音光碟係侵害著作權之非法重製物，自亦不得以違反著作
      權法第九十三條第三款、第八十七條第二款之規定相繩。再者，縱然被告確有
      不察而意圖散布陳列該「貞子謎咒」影音光碟之情事，充其量亦僅屬過失，惟
      著作權法第九十三條第三款之罪亦無過失犯之處罰規定。此外，復查無其他證
      據足資認被告有何違反著作權法之情事，應認為被告之犯罪尚不能證明，爰依
      法為其無罪判決之諭知。
據上論斷，應依刑事訴訟法第三百零一條第一項，判決如主文。
本案經檢察官許麗美到庭執行職務。
中      華      民      國      八十九    年      一      月  三十一    日
                        台灣新竹地方法院刑事第二庭
                                    法  官  汪  銘  欽
右正本證明與原本無異。
如不服本判決，應於判決送達後十日內向本院提出上訴狀（應附繕本），上訴於台灣
高等法院。
                                    書記官  鄭  敏  郎
中      華      民      國      八十九    年      一      月  三十一    日


司法院資訊處製作；財團法人民間司法改革基金會備份。
